【裁判字號】    89,重上,329
【裁判日期】    891205
【裁判案由】    拆屋還地
【裁判全文】
台灣高等法院民事判決  八十九年度重上字第三二九號
      上  訴  人    丙○○
      上  訴  人    乙○○
      上  訴  人    甲○○
      共同
      訴訟代理人    黃陽壽律師
      複代理人      吳雨學律師
      被上訴人      交通部民用航空局  設台北市○○○路三四０號
      法定代理人    張有恒            住台北市○○○路三四０號
      訴訟代理人    楊芳婉律師
      複  代理人    黃于玶律師
右當事人間拆屋還地事件，上訴人對於中華民國八十九年四月七日臺灣臺北地方法院
八十八年度訴字第四一八九號第一審判決提起上訴，本院判決如左：
    主    文
原判決關於命上訴人乙○○、甲○○遷讓房屋及給付不當得利金額部分，與該部分假
執行之宣告，暨訴訟費用之裁判均廢棄。
右開廢棄部分，被上訴人在第一審之訴及其假執行之聲請均駁回。
丙○○之上訴駁回。
第一、二審訴訟費用由上訴人丙○○負擔。
    事    實
甲、上訴人方面：
一、聲明：(一)原判決不利上訴人部分廢棄。(二)廢棄部分，被上訴人在第一審之訴及假
    執行之聲請均駁回。
二、陳述：除與原判決記載相同者外，補稱略以：
    (一)上訴人丙○○奉命調至被上訴人轄下之台北貨運站退休，與在被上訴人處退休
      之情形相同，應不能有差別待遇，否則有違憲法第七條所衍生之平等原則。
    (二)乙○○、甲○○自認係丙○○之占有輔助人，丙○○亦肯認之。且甲○○已經
      搬離。
    (三)希望能給一年之履行期間。
乙、被上訴人方面：
一、聲明：駁回上訴
二、陳述：除與原判決記載相同者外，補稱略以：
    乙○○、甲○○非丙○○之占有輔助人。
    理    由
一、被上訴人起訴主張坐落台北市○○區○○段一小段三三四地號土地及其上如原判
    決附圖所示Ａ、Ｂ、Ｃ部分即門牌台北市○○○路○段七十九巷十一號房屋（下
    簡稱系爭房地，房屋部分則簡稱系爭房屋，土地部分則簡稱系爭土地），為中華
    民國所有，被上訴人為管理機關，上訴人丙○○於任職被上訴人機關時獲配住系
    爭房屋，嗣於六十八年九月一日離開原職，調任台北貨運站，並於八十年十月一
    日退休。丙○○居住上開房屋時﹐自行在系爭土地上加建如原判決附圖所示Ｃ１
    ﹑Ｄ部分之違章建築，以供自己及其餘上訴人使用。丙○○已自被上訴人機關離
    職，兩造間之使用借貸關係已消滅，丙○○即無占有使用系爭土地及系爭房屋之
    權，惟丙○○及其餘上訴人迄今仍居住於系爭房屋及如原判決附圖所示Ｃ１、Ｄ
    部分之土地，而受有使用之利益，並致被上訴人受有損害。因本於民法第七百六
    十七條、第四百七十條規定及不當得利或侵權行為之法律關係，求為命上訴人遷
    讓交還系爭房屋，將無權占用之上開地上物拆除，返還坐落基地，及自八十一年
    一月一日起至八十八年九月三十日止相當於租金之不當得利或損害賠償額三百五
    十五萬七千四百二十七元並加計法定利息，另自八十八年十月一日起至返還系爭
    房屋、土地之日止，按月給付四萬零二千六百八十三元之判決。（原審就不當得
    利部分，僅判命給付一百七十一萬二千一百一十五元及按月給付三萬零一百零六
    元。被上訴人敗訴部份未聲明不服。）
二、上訴人則以：丙○○於四十五年任職被上訴人機關後，於五十八年間獲准配住系
    爭宿舍，乃合法使用系爭房屋，未曾須臾間斷，雖於六十八年九月一日奉調至被
    上訴人機關所屬之台北貨運站，直至八十年十月一日退休，屬七十二年事務管理
    規則修正前所配住之系爭宿舍，依行政院台七十四人政肆字第一四九二七號函示
    之意旨，丙○○得續住至系爭宿舍處理時為止。此一補充法令之規範意旨，乃兩
    造間使用借貸契約關係內容之一部分，雙方當事人應受其拘束。而所謂續住至「
    系爭宿舍處理時」為止，係指依「中央各機關學校國有眷舍房地處理辦法」及其
    作業要點之規範，辦理就地改建或騰空標售等處理程序完竣時而言。查系爭國有
    眷舍房地之就地改建處理計劃迄今尚未報請行政院核定實施，難認系爭宿舍已然
    至處理完竣之時，是兩造間就系爭宿舍房地之使用借貸關係既尚未消滅，丙○○
    占有使用系爭房地，有合法占有之正當權源。丙○○因子女眾多，系爭宿舍不夠
    居住而有增建之情形，但均早於七十二年以前修建至今，依法律不溯及既往原則
    ，被上訴人自無從依嗣後修正發布之事務管理規則第二百五十九條規定主張終止
    系爭借用契約。且被上訴人就系爭房屋改建事宜，一再派員與丙○○協調，亦足
    認被上訴人已默示拋棄其終止契約之權利。退而言之，縱認被上訴人尚有終止權
    ，其權利之行使亦顯有違誠信原則。再者，乙○○、甲○○乃受丙○○之指示，
    對於系爭房地為占有之輔助者，僅係占有輔助人，非民法第七百六十七條之無權
    占有人。被上訴人不得依民法第四百七十條及第七百六十七條之規定請求返還系
    爭房地，以及依民法第一百七十九條規定，請求相當於租金之不當得利等語置辯
    。
三、上訴人丙○○部分：
  (一)被上訴人主張系爭土地、房屋為被上訴人經管之中華民國所有財產，上訴人丙○
    ○於任職被上訴人機關時獲配住於系爭房屋，嗣於六十八年九月一日離開原職，
    調任台北貨運站，並於八十年十月一日自台北貨運站退休。丙○○居住上開房屋
    時﹐自行在系爭土地上加建如原判決附圖所示Ｃ１﹑Ｄ部分之違章建築等情，已
    據其提出與所述相符之建築改良物所有權狀、建物登記謄本、土地所有權狀、土
    地登記謄本、建築改良物平面圖謄本以及丙○○退休證明文件等件為證。而如原
    判決附圖所示Ａ部分面積為二一．二八平方公尺，Ｂ部分面積為一八．六二平方
    公尺、Ｃ部分面積為三０．四五平方公尺，Ｂ、Ｃ部分為被上訴人增建者，至如
    附圖所示Ｃ１、Ｄ部分為丙○○配住期間自行加建者，面積各為一三．七八平方
    公尺、一八．五五平方公尺，業經原法院至現場履勘屬實，有勘驗筆錄及台北市
    大安地政事務所繪製之複丈成果圖附卷可證，並為兩造所不爭執，被上訴人主張
    之事實，可信為真實。
  (二)按因任職關係獲准配住宿舍，其既經離職，依借貸之目的，當然視為使用已完畢
    ，其借貸關係應歸消滅，借用人或其繼承人仍繼續使用配住之宿舍，而無其他正
    當權源，自係無權占有。又按所有人對於無權占有或侵奪其物所有權者，得請求
    返還之，對於妨害其所有權者，得請求除去之，對有妨害其所有權之虞者，得請
    求防止之，民法第七百六十七條定有明文。再者，以無權占有為原因，請求返還
    所有物之訴，被告對原告就其物有所有權存在之事實無爭執，而僅以非無權占有
    為抗辯者，依舉證責任分配之原則，原告對於被告無權占有之事實，並無舉證責
    任，被告則應就其取得占有，係有正當權源之事實證明之，如不能證明，即應認
    原告之請求為有理由。查丙○○因任職被上訴人機關而獲配系爭房屋，於六十八
    年九月一日離開原職，調任台北貨運站，並於八十年十月一日自台北貨運站退休
    ，為兩造所不爭之事實，並有丙○○之退休證明文件在卷可憑。丙○○係因任職
    被上訴人機關而核准配住系爭房屋，雖其調職單位台北貨運站為同屬交通部之單
    位，惟因機關或單位不同，財產權及管理權之歸屬有異，應認兩造間原配住房屋
    之目的，於丙○○調職他就或退休時，使用業已完畢。又七十二年四月二十九日
    行政院修正之事務管理規則第二百四十九條雖規定：「宿舍借用期間，以借用人
    任職各該機關期間為限。借用人調職、離職及退休時，應在三個月內遷出」。惟
    為兼顧事務管理規則修正前准予續住人員之既存權益，行政院於七十四年五月十
    八日以台七十四人政肆字第一四九二七號函規定：「二、於事務管理規則修正前
    退休，而現仍續住修正前規則所定眷屬宿舍之退休人員，准予續住至宿舍處理時
    為止。三、於事務管理規則修正前配住，而於修正後退休之人員，其所配住宿舍
    修正前規則所定之眷屬宿舍者，亦准予續住至宿舍處理為止。」，依此，雖於事
    務管理規則修正前獲配住宿舍，而於該規則修正後退休之人員，得續住至宿舍處
    理時為止。惟該函規定准予暫時續住至處理時之宿舍，應以產權屬退休時服務機
    關所有經配住者為限，借用宿舍其產權非屬退休時服務機關所有者，應不合續住
    條件。且所謂「產權屬退休時服務機關所有」乙節，係指宿舍管理機關而言，如
    產權登記為中華民國所有，由中央機關管理配住，而退休單位非該管理機關者，
    因其退休單位非管理機關，不合續住宿舍之要件。本件丙○○於事務管理規則修
    正前自被上訴人獲配系爭房屋，而於調職至台北貨運站後之八十年十月一日退休
    ，而非自被上訴人機關退休，自無前開行政院七十四年五月十八日台七十四人政
    肆字第一四九二七號函之適用。則丙○○與被上訴人間就系爭房屋之使用借貸關
    係，於丙○○調職至台北貨運站時應認使用業已完畢，丙○○應於調職後三個月
    內自系爭房屋遷出。丙○○所辯依前開行政院七十四年函示內容，得續住系爭房
    屋至處理時，其有占有之正當權源，否則，有違誠信原則及憲法第七條所衍生之
    平等原則云云，尚非可採。從而，被上訴人依據民法第四百七十條及第七百六十
    七條之規定，請求上訴人丙○○遷讓交還系爭房屋，並應自原判決附圖所示Ｃ１
    、Ｄ增建部分遷出拆除及返還坐落基地予被上訴人，委無不合，應予准許。
  (三)按無法律上原因而受利益，致他人受損害者，應返還其利益，民法第一百七十九
    條前段定有明文。又於城市地方租用房屋之租金，以不超過土地及建築物申報總
    價額年息百分之十為限，而前開規定於租用基地建築房屋之情形準用之，土地法
    第九十七條第一項、第一百零五條分別定有明文。另土地法第九十七條第一項規
    定所謂之土地價額，依同法施行細則第二十五條之規定，係指法定地價而言。依
    同法第一百四十八條規定，係指土地所有權人依土地法所申報之地價，在平均地
    權條例施行區域，係指土地所有權人於地政機關舉辦規定地價或重新規定地價時
    ，於公告申報地價期間內自行申報之地價而言，惟公有土地則以土地之公告地價
    為申報地價，免予申報，平均地權條例第十六條及其施行細則第二十一條定有明
    文。本件系爭房屋位於台北市○○○路○段七十九巷十一號，屬於城市地方，自
    有前開規定之適用。而無權占有他人之土地、建物，獲有使用之利益，其價額相
    當於租金，上訴人丙○○消極的不拆屋還地及遷讓房屋之行為，致被上訴人所受
    不能使用、收益土地之損害間，顯有因果關係等情，則被上訴人依不當得利之法
    律關係，請求丙○○給付無權占有系爭房屋及土地所獲得相當於租金之利益，即
    屬有據。再按租金之請求權因五年間不行使而消滅，為民法第一百二十六條所明
    定，至於終止租約後之賠償與其他無租賃契約關係之賠償，名稱雖與租金異，然
    實質上仍為使用土地之代價，債權人應同樣按時收取，不因其契約終止或未成立
    而謂其時效之計算應有不同（最高法院四十九年台上字第一七三○號判例參照）
    。準此，本件被上訴人得請求之不當得利，以起訴（八十八年十月五日）前五年
    內為限，即自八十三年十月六日起算。系爭房屋之課稅現值為四萬九千二百元，
    系爭土地八十三年七月一日起至八十六年六月三十日止、八十六年七月一日起之
    申報地價分別為每平方公尺五萬三千三百元、五萬七千五百元，有被上訴人提出
    之台北市稅捐稽徵處大安分處函、台北市地價謄本在卷可按。本院審酌系爭土地
    之坐落於台北市大安區○○○路○段七十九巷內，西側為大安森林公園、北側為
    信義路、南側為大安國宅、東側為復興南路，有捷運木柵線經過之坐落位置、為
    一交通便利，居住環境甚佳，及其繁榮程度、經濟用途，使用所能獲利之情形及
    參考行政院核定之國有出租基地租金率為百分之五之標準等因素，認丙○○使用
    系爭房屋及土地相當於租金之利益，應按系爭土地之申報地價及建築物之課稅現
    值之總價額年息百分之七較為允當。從而，被上訴人依不當得利法律關係向丙○
    ○請求自八十三年十月六日起至八十八年九月三十日止共計一百七十一萬二千一
    百一十五元（計算式詳如原判決附表所示），及自起訴狀繕本送達翌日即八十八
    年十月十六日起至清償日止按年息百分之五計算之利息，並自八十八年十月一日
    起至返還系爭房地之日止，按月給付三萬零一百零六元（57500×88.9×7％÷12
    ＋49200元×7％÷12＝30106），為有理由，應予准許。
  (四)綜上所述，被上訴人依民法第四百七十條及第七百六十七條規定，及不當得利之
    法律關係，請求丙○○將系爭房屋即如原判決附圖所示Ａ、Ｂ、Ｃ部分遷讓交還
    ，並自如原判決附圖所示Ｃ１、Ｄ部分建物遷出並應將之拆除，返還坐落基地予
    被上訴人，並給付相當於租金利益之損害，為有理由，原判決就此部分為丙○○
    敗訴判決，委無不當，丙○○上訴意旨仍執陳詞指摘原判決不當，核無理由，應
    予駁回。又其請求酌定履行期間，原法院於八十九年四月七日判決時已審酌丙○
    ○調職他就時，即負有返還系爭房、地之義務，而自丙○○於八十年十月一日退
    休迄今，更已長達八年餘，再以本件涉訟迄判決止，亦有半年之久，於台北市覓
    屋尚非困難等情，認無酌定履行期之必要。丙○○上訴至今又已七月有餘，當更
    無酌定履行期間之必要，併予指明。
四、上訴人乙○○、甲○○部分：
    被上訴人請求上訴人乙○○、甲○○應將系爭房屋遷讓返還，並自如原判決附圖
    所示Ｃ１、Ｄ部分建物遷出並給付相當於租金利益之損害，無非以乙○○、甲○
    ○無權占有系爭房屋及原判決附圖所示Ｃ１、Ｄ部分建物所占有之土地為論據。
    惟乙○○、甲○○均否認無權占有系爭房屋及被上訴人之土地，辯稱伊等均為丙
    ○○之子女，只係丙○○之占有輔助人而已，且乙○○辯稱居住於台北市○○○
    路○段二五八巷二十一號四樓，並未占有系爭土地云云。查乙○○、甲○○為上
    訴人丙○○之子女，有戶籍謄本在卷可稽，自幼即與丙○○住居於系爭房地，為
    丙○○之占有輔助人，復為乙○○、甲○○一再自認無訛，丙○○亦無爭執，是
    被上訴人對丙○○應將系爭房屋遷讓返還及自如原判決附圖所示Ｃ１、Ｄ部分建
    物遷出之判決效力，應及於占有輔助人乙○○、甲○○二人，被上訴人自無再另
    行訴請乙○○、甲○○將系爭房屋遷讓返還及自如原判決附圖所示Ｃ１、Ｄ部分
    建物遷出之必要。從而，被上訴人此部分之訴即欠缺權利保護必要之要件，不應
    准許。其進而請求乙○○、甲○○應給付相當於租金利益之損害，亦失附麗，同
    屬不應准許。是上訴人乙○○、甲○○上訴意旨指摘原判決此部分不當，為有理
    由，應將之廢棄改判，並駁回被上訴人此部分在第一審之訴。
五、據上論結，本件上訴人乙○○、甲○○之上訴為有理由，上訴人丙○○之上訴為
    無理由，依民事訴訟法第四百五十條、第四百四十九條第一項、第七十八條、第
    七十九條但書，判決如主文。
中      華      民      國    八十九    年     十二     月      五      日
                                民事第十四庭
                                    審判長法  官  張  劍  男
                                          法  官  陳  筱  珮
                                          法  官  蘇  芹  英
右正本係照原本作成。
如不服本判決，應於收受送達後二十日內向本院提出上訴書狀，其未表明上訴理由者
，應於提出上訴後二十日內向本院補提理由書狀（均須按他造當事人之人數附繕本）
上訴時應提出委任律師或具有律師資格之人之委任狀；委任有律師資格者，另應附具
律師及格證書及釋明委任人與受任人有民事訴訟法第四百六十六條之一第一項但書或
第二項（詳附註）所定關係之釋明文書影本。
中      華      民      國    八十九    年     十二     月      八      日
                                          書記官  董  曼  華
附註：
民事訴訟法第四百六十六條之一（第一項、第二項）：
對於第二審判決上訴，上訴人應委任律師為訴訟代理人。但上訴人或其法定代理人具
有律師資格者，不在此限。
上訴人之配偶、三親等內之血親、二親等內之姻親，或上訴人為法人、中央或地方機
關時，其所屬專任人員具有律師資格並經法院認為適當者，亦得為第三審訴訟代理人
。


司法院資訊處製作；財團法人民間司法改革基金會備份。
